---
title: "Analítica Avanzada de Datos"
subtitle: "Caso #1"
author:
  - name: Jorge I. Vélez, PhD - Julian Acevedo
    orcid: 0000-0002-3146-7899
    url: https://jorgeivanvelez.netlify.app/
    email: jvelezv@uninorte.edu.co
    affiliation: 
      - name: Universidad del Norte, Barranquilla
date: "5/18/2024"
lang: es
self-contained: true
fontsize: 14pt
code-fold: show
code-tools: true
number-sections: false
format: html
toc: true
toc-title: ""
toc-depth: 3
---

```{r, include=FALSE, echo = FALSE}
knitr::opts_chunk$set(echo = TRUE)
knitr::opts_chunk$set(message = FALSE)
options(warn = -1)
```

### Importante

1. El puntaje asociado a cada conjunto de preguntas se encuentra entre (). 
2. **Pueden utilizarse herramientas y/o conceptos de otras asignaturas** en caso de ser necesario.  
3. Tenga en cuenta que aunque los cálculos son importantes, el **análisis e interpretación** tendrán un mayor peso en la calificación.
4. La solución debe enviarse en formato `HTML` a <jvelezv@uninorte.edu.co> a más tardar el **Viernes 31 de Mayo de 2024 a las 2 PM**.


## Contexto Analítico

Un grupo de investigación de una prestigiosa Universidad estudia una transtorno del neurodesarollo que se presenta principalmente en niños. 

Los datos pueden leerse en `R` haciendo:

```{r, echo=TRUE, eval=TRUE}
## data set
x <- read.table('https://tinyurl.com/PsychoDB', 
                sep = ',', header = TRUE)
```

En total se registraron datos en `r ncol(x)` variables en `r NROW(x)` individuos. Las columnas relevantes para el desarrollo del exámen son:

1.  `Family`: Familia a la que pertenece el individuo;
2.  `UID`: Identificador de la persona;
3.  `Father`: Si el individuo es papá, la variable toma el valor de `0`;
4.  `Mother`: Si el individuo es mamá, la variable toma el valor de `0`;
5.  `Sex`: Sexo del individuo (`M`: Male, `F`: Female);
6.  `Age`: Edad en años al momento del diagnóstico;
7.  `ADHD`: Diagnóstico (`yes`: enfermo; `no`: sano);
8.  `cluster`: Grupo de severidad al que pertenece;
9.  `inatsymptoms`: Número de síntomas de inatención;
10. `impsymptoms`: Número de síntomas de impulsividad;
11. `hypsymptoms`: Número de síntomas de hyperactividad;
12. `trait1`: Tiempo de reacción en milisegundos (ms) para terminar una tarea.

Estos datos han sido utilizados como parte de investigaciones previas en ADHD (ver por ejemplo [este](https://journals.sagepub.com/doi/full/10.1177/10870547211015426), [este](https://www.mdpi.com/2076-3425/11/9/1218), [este](https://www.mdpi.com/2076-3425/11/7/854) y [este](https://journals.sagepub.com/doi/full/10.1177/1087054718763741) artículo). Sin enmbargo, los investigadores tienen preguntas adicionales y están interesados en hipotetizar sobre otros aspectos relevantes a la enfermedad. Por ello, los contratan como apoyo en todo lo relacionado Analítica de Datos.


## Ejercicio 1 (10 puntos)

Seleccione sólo las columnas correspondientes a las variables relevantes. Analice la distribución de frecuencias de `ADHD`, `cluster` y `Sex`. Concluya.

```{r ej1}
## lectura de datos
library(dplyr)
x_relevant <- x %>% 
  select(ADHD, cluster, Sex)
## aquí va el código
head(x_relevant)
```
```{r}
library(ggplot2)
anl_frec<-function(data, col)
  {
    frec<-data %>% 
      count(!!sym(col)) %>% 
      arrange(desc(n)) %>% 
      mutate(porcentage = round( n / sum(n) * 100,2))
    print(frec)
    
    ggplot(frec, aes(x = !!sym(col), y = n)) +
      geom_bar(stat = "identity") +
      labs(title = paste("Distribución de frecuencias de", col),
           x = col,
           y = "Frecuencia") +
      theme_minimal()
  }

```

```{r}
anl_frec(x_relevant, "ADHD")
```

Anlizando la variable "ADHD" que describe el diagnostico **Enfermo** en la respuesta "yes" y **sano** en la respuesta "no" se puede identificar que 236 (57.84 %) de los niños esta enfermo y 172 (42.15 %) estan sanos.

```{r}
anl_frec(x_relevant, "cluster")
```
La distribución de frecuencia de la variable "cluster" describe 6 **grupos de severidad** que categorizan la pertenencia de cada uno de los niños estudiados.  En el primer grupo se incluyen 135 niños (33.09 %), en el segundo grupo 72 (17.65 %) niños, en el tercero grupo 64 (15.69 %) niños, en el cuarto grupo 57 (13.97 %) niños, en el quinto grupo 41 (10.05 %) niños y en el sexto grupo 39 (9.56 %) niños.

```{r}
anl_frec(x_relevant, "Sex")
```
En el analisis de distribucion de la variable **Sex** que describre el genero de los niños estudiados, encontramos que 233 (57.11 %) son catalogados como "M" genero masculino y 175 catalogadas como "F" que se describe como genero femenino. 


## Ejercicio 2 (10 puntos)

Es posible afirmar que *la mayoría* de las personas afectadas por la enfermedad corresponde a *menores de edad*? Visualice sus resultados. Determine qué patrón ocurre al desagregar la información por `Sex`. Concluya.

```{r ej2}
## lectura de datos
library(dplyr)
x_relevant <- x %>% 
  select(ADHD, Age) %>% 
  mutate("Menor_de_edad" = ifelse(Age<18, "yes","no"))
## aquí va el código
head(x_relevant)
```

```{r}
frec_menor_de_edad <- x_relevant %>% 
  count(Menor_de_edad) %>% 
  mutate(Porcentage = round( n / sum(n) * 100,2))
print(frec_menor_de_edad)
```

```{r}
tabla_cont<-table(x_relevant$ADHD,x_relevant$Menor_de_edad)
tabla_marg<-addmargins(tabla_cont)
print(tabla_marg)
```
```{r}
tabla_por<-round(prop.table(tabla_cont)*100,2)
tabla_por_marg<-addmargins(tabla_por)
print(tabla_por_marg)
```
No es posible afirmar que la mayoria de las personas afectadas por la enfermedad corresponde a menores de edad porque 135 personas estan enfermas y son menores de edad, esto corresponde al 33.09 % de la población. Sin embargo 145 personas son mayores de edad y no estan enfermas, esto representa el 35.54 %, esto es superior al 33.09 %.

```{r}
## lectura de datos
library(dplyr)
x_relevant <- x %>% 
  select(ADHD, Age, Sex) %>% 
  mutate("Menor_de_edad" = ifelse(Age<18, "yes","no"))
## aquí va el código
head(x_relevant)
```

```{r}
tabla_cont<-table(x_relevant$ADHD,x_relevant$Menor_de_edad, x_relevant$Sex)
tabla_marg<-addmargins(tabla_cont)
#tabla_margf<-ftable(tabla_cont)
cat("ADHD / Menor de edad segmentado por Genero\n")
print(tabla_marg)
```
```{r}
tabla_por<-round(prop.table(tabla_cont)*100,2)
tabla_por_marg<-addmargins(tabla_por)
#tabla_por_margf<-ftable(tabla_por_marg)
cat("ADHD / Menor de edad / Genero")
print(tabla_por_marg)
```

Segmentando la tabla de contingencia por genero ("Sex"), para identificar la cantidad de personas que presentan o no el diagnostico de enfermo descrito enla columna "ADHD" y si la persona es o no menor_de_edad, encontramos que en el genero maculino (M), 98 personas estan enfermos y son menores de edad, esto representa el 24.02 % y es el grupo con mayor participación. Por lo tanto en el genero masculino si es posible afirmar que la mayoria de personas afectadas por la enfermedad corresponde a menores de edad. En el genero femenino (F) no es posible afirmarlo. 

## Ejercicio 3 (10 puntos)

Podemos decir que existe una *asociación* entre el `cluster` y el número de síntomas de la enfermedad? En qué `cluster` parece encontrarse la mayor cantidad de personas con `ADHD`? Cuál es el `UID` de la persona *sin* `ADHD` con el mayor número de síntomas, y el `UID` de la persona diagnosticada con `ADHD` con el menor número de síntomas?

```{r ej3}
## lectura de datos
library(dplyr)
x_relevant <- x %>% 
  select(UID, cluster, ADHD, inatsymptoms, impsymptoms, hypsymptoms) %>% 
  mutate(Total_sintomas = (inatsymptoms + impsymptoms + hypsymptoms))
## aquí va el código
head(x_relevant)
```

```{r}
tabla_cont<-table(x_relevant$cluster,x_relevant$ADHD)
tabla_marg<-addmargins(tabla_cont)
cat("Cluster / ADHD")
print(tabla_marg)
```
En el cluster donde se puede encontrar la mayor cantidad de personas con ADHD es el número 2, donde se identifican 63 personas con la enfermedad.

```{r}
reg_max <- x_relevant %>% 
  filter(ADHD == "yes")
reg_max <- reg_max %>% 
  filter(Total_sintomas == max(Total_sintomas))
id_max <- reg_max$UID
cat("Los UID de las personas enfermas con el mayor número de sintomas son:", id_max, "\n")
```

```{r}
reg_min <- x_relevant %>% 
  filter(ADHD == "yes")
reg_min <- reg_min %>% 
  filter(Total_sintomas == min(Total_sintomas))
id_min <- reg_min$UID
cat("Los UID de las personas enfermas con el menor número de sintomas son:", id_min, "\n")
```


## Ejercicio 4 (10 puntos)

De acuerdo con `inatsymtoms`, quiénes son más inatentos? Los `Father`s o las `Mother`s? Determine el número de individuos `Father` con `ADHD` y compárelo con los individuos `Mother` con el diagnóstico. Es posible afirmar que en esta población los `Father`s son más inatentos que las `Mother`s? Use un nivel de significancia $alpha=0.05$ para *todas* las pruebas que considere necesario realizar.

```{r ej4}
## lectura de datos
library(dplyr)
x_relevant <- x %>% 
  select(ADHD, inatsymptoms, Father, Mother)
## aquí va el código
head(x_relevant)
```


```{r}
x_relevant_ADHD <- x_relevant %>% 
  filter(ADHD == "yes")
head(x_relevant_ADHD)
```

```{r}
tabla_FvsM_ADHD <- table(x_relevant_ADHD$Mother == 0, x_relevant_ADHD$inatsymptoms)
tabla_FvsM_ADHD
```

```{r}
tabla_FvsM_ADHD <- table(x_relevant_ADHD$Father == 0, x_relevant_ADHD$inatsymptoms)
tabla_FvsM_ADHD
```

```{r}

father_ADHD <- x_relevant %>% 
  filter(Father == 0 & ADHD == "yes")
mother_ADHD <- x_relevant %>% 
  filter(Mother == 0 & ADHD == "yes")

n_f<-count(father_ADHD)
cat("Padres con ADHD:",n_f$n, "\n")
n_m<-count(mother_ADHD)
cat("Madres con ADHD:",n_m$n, "\n")
```


Entendiendo que en la columna Father y Mother cuando el valor es cero indica que es padre o madre, se filtra el set de datos, no obstante se identifica que los resultados iguales y tienen ma misma distribución. por lo tanto no es posible afirmar que en esta población los Fathers son más inatentos que las Mother.



## Ejercicio 5 (10 puntos)

Podemos decir que existe una relación entre `Age` y `trait1` en personas menores de edad? Utilice EDA para ello. Ahora, determine si existe diferencia en la `trait1` promedio entre los individuos `Male` y `Female` menores edad diagnosticados con `ADHD`. Qué pasa si comparamos menores de edad `Male` con `ADHD` vs. `Male` sin `ADHD`? Use un nivel de significancia $\alpha=0.05$ para *todas* las pruebas que considere necesario realizar. Concluya.

```{r ej5}
## here you add some code
## aquí va el código

# Filtrar datos para menores de edad
menores <- x %>% filter(Age < 18)

# Visualizar la relación entre Age y trait1
ggplot(menores, aes(x = Age, y = trait1)) +
  geom_point() +
  geom_smooth(method = "lm", col = "blue") +
  labs(title = "Relación entre Age y trait1 en menores de edad",
       x = "Age",
       y = "trait1")

```


```{r}
# Filtrar datos para menores de edad con ADHD
menores_adhd <- menores %>% filter(ADHD == "yes")

# Comparar trait1 entre Male y Female
ggplot(menores_adhd, aes(x = Sex, y = trait1)) +
  geom_boxplot() +
  labs(title = "Comparación de trait1 entre Male y Female con ADHD",
       x = "Sex",
       y = "trait1")

# Realizar una prueba t para comparar trait1 entre Male y Female
t_test_sex <- t.test(trait1 ~ Sex, data = menores_adhd)
t_test_sex


```




*And here you write some concluding remarks.*



